【裁判字號】    99,簡上,66
【裁判日期】    991116
【裁判案由】    給付票款
【裁判全文】
臺灣板橋地方法院民事判決              99年度簡上字第66號
上  訴  人  竣盛工程有限公司
法定代理人  李再興
訴訟代理人  許進德律師
            許峻鳴律師
被上訴人    牟淑禎
訴訟代理人  蕭介生律師
上列當事人間請求給付票款事件，上訴人對於中華民國99年1 月
29日本院三重簡易庭98年度重簡字第1428號第一審判決提起上訴
，經本院於99年11月2日言詞辯論終結，判決如下：
    主      文
原判決廢棄。
被上訴人在第一審之訴駁回。
第一、二審訴訟費用由被上訴人負擔。
    事實及理由
一、被上訴人起訴主張：
  (一)上訴人於民國97年10月1 日經由其公司之會計莊秀玲，持上
    訴人所簽發、發票日為98年7 月31日、付款人為中國信託商
    業銀行蘆洲分行、票號為BY0000000 號、票面金額為新臺幣
    （下同）650 萬元之支票（下稱系爭支票）1 紙，向被上訴
    人調借同額現金。被上訴人於扣除年息百分之18之利息975,
    000 元後，將餘款5,525,000 元匯入上訴人指定之莊秀玲中
    國信託商業銀行蘆洲分行帳號000000000000號帳戶，詎屆期
    為付款之提示，竟遭上訴人以掛失止付為由，拒絕付款。又
    上訴人前於97年6 月4 日曾經由莊秀玲，持上訴人所簽發、
    發票日為97年10月1 日、付款人為中國信託商業銀行蘆洲分
    行、票號為BY061287號、票面金額為55萬元之支票1 紙，向
    被上訴人調借同額現金，被上訴人於扣除年息百分之18之利
    息即33,000元後，將餘額517,000 元，由被上訴人之夫錢進
    義匯入莊秀玲中國信託商業銀行蘆洲分行帳號00 000000000
    0 號帳戶，嗣被上訴人如期提示上開面額55萬元支票業已兌
    現，當時上訴人毫無異議或掛失止付情事。再者，莊秀玲之
    帳戶於上開2 次調款後，確有陸續4 筆資金進入上訴人帳號
    0000000000000000帳戶中，其匯入金額分別為25,743元、84
    ,000元、189,000 元、180,000 元、265,000 元，俱見上訴
    人確有簽發系爭支票由莊秀玲向被上訴人調款。
  (二)按票據行為為不要因行為，執票人不負證明給付之原因之責
    任；又發票人欄之印章如為真正，即應推定該支票即屬真正
    ，申言之，得據以判斷該支票係為發票人作成，倘主張其印
    章係被盜用時，則就被盜用之事實，依舉證責任分配之原則
    ，轉應由上訴人為此主張負舉證責任（最高法院70年度台上
    字第4339號判決參照）。因私人之支票及印章，係由自己使
    用為常態，被人盜用為變態，倘若支票之發票印章真正，即
    通常可以判斷該支票係為發票人所作成，若上訴人主張其印
    章係被盜用，此為變態事實，自應由主張盜用者負舉證責任
    。雖上訴人以莊秀玲信函之私文書及上訴人對莊秀玲偽造文
    書之告訴狀為證據方法，抗辯系爭支票係遭莊秀玲盜用印章
    簽發，然該陳述均係審判外之陳述，被上訴人否認該私文書
    之真正，於未經莊秀玲到庭具結當無證據力。又上訴人復舉
    莊秀玲遭地檢署通緝之通緝書為證，然刑事案件所為事實之
    認定，於獨立民事訴訟裁判時本不受其拘束，原審斟酌全辯
    論意旨及調查證據結果，依自由心證為與刑事案件相異之認
    定，不得謂違法，最高法院29年上字第1640號判例闡述甚明
    ，上訴人之主張殊無足採。故本件上訴人自認發票之印鑑章
    由公司負責人自己保管，系爭支票上之印文為真正，上訴人
    自應依票據法第5 條第1 項，依票上所載之文義負給付票款
    之責。
  (三)又上訴人前曾授權莊秀玲簽發上開面額55萬元之支票，於97
    年6 月4 日向被上訴人調借現金，經被上訴人如期提示該紙
    55萬元支票業已兌現，當時上訴人並無掛失止付，足證上訴
    人由自己之行為以代理權授予莊秀玲簽發支票，甚或知莊秀
    玲簽發支票調款而不為反對表示；且上訴人經常將工程發包
    予被上訴人之夫所經營之包嘉企業有限公司承攬，上訴人支
    付工程款所簽發之支票完全由莊秀玲交付予被上訴人之夫兌
    現，故被告之行為使人信其授權會計莊秀玲簽發支票向被上
    訴人調款，故依民法第169 條之規定被告亦應負表見代理授
    權人之責。其次，上訴人於上訴理由狀自認：「莊秀玲95年
    2 月間開始即召集互助會自任會首，而會員會首等58會，顯
    見其當時已有大量資金需求．．．，雖被上訴人主張為何上
    訴人仍將支票交莊秀玲保管云云，然查上訴人並不清楚莊秀
    玲之財務狀況為何．．．」。查上訴人雇用莊秀玲為會計朝
    夕相處，對於其言行舉止事關職員選任監督考核當然清晰，
    始能賦予會計重任，又會計係管理公司財務，必須製作收支
    明細，造冊，呈公司法定代理人審核，記載應收帳款或支票
    應付帳款，上訴人身為公司負責人一目瞭然，若未授權簽發
    支票，核對支票存根自可發現有無盜開支票情事，不可能於
    發票後10個月才諉謂遺失止付，足證上訴人授權莊秀玲於97
    年10月1 日簽發系爭支票，默認其存在具有表見代理權存在
    事證甚明。
  (四)爰依票據之法律關係，提起本件訴訟，併於原審聲明請求上
    訴人應給付被上訴人650 萬元，及自98年7 月31日起至清償
    日止，按年息百分之5 計算之利息（原審判令上訴人應如數
    給付，並依職權宣告假執行，上訴人不服，提起上訴）。併
    為上訴答辯聲明：駁回上訴人之上訴。
二、上訴人則抗辯：
  (一)系爭支票並非上訴人所簽發，而係訴外人莊秀玲盜用上訴人
    印章所偽造簽發：
  1.莊秀玲自83年間即在上訴人公司擔任會計及出納工作，因此
    深受上訴人法定代理人李再興信任，負責保管上訴人之支票
    ，印章則由李再興自行保管，但有時業務繁忙，李再興會將
    印章交付莊秀玲請其為上訴人簽發票據交付來往廠商，以致
    莊秀玲有機會接觸蓋用票據之大小印章，詎莊秀玲竟利用其
    保管支票之便，未經上訴人同意，於不詳時間，將上訴人之
    2 紙支票予以侵占，並偽填發票日、票面金額等事項，及盜
    蓋上訴人之印章於支票上後，將系爭650 萬元支票交予被上
    訴人調現，並將款項取走。直至98年7 月間，於系爭支票與
    另張面額250 萬元之支票所載發票日前，上訴人法定代理人
    收到莊秀玲所寄之親筆信，坦承偽造簽發上開2 紙支票，上
    訴人始知上情，並將支票掛失及向法院聲請公示催告。
  2.原審被證一莊秀玲寄予上訴人法定代理人李再興之親筆信函
    記載：「... 我偷開了你二張票，一張面額：6,500,000 ，
    7/31到期，是跟小錢（即被上訴人之夫）換的，請你聯絡包
    嘉（小錢）…」等語。而於另案99年度簡上字第57號事件審
    理時將上訴人所提上開莊秀玲信函原本與莊秀玲在中國信託
    商業銀行所留存之印鑑卡等物，送請法務部調查局鑑定其上
    字跡是否相符，經鑑定結果認為該些文書上「莊秀玲」三字
    之簽名筆跡在結構佈局、態勢神韻及書寫習慣上均相同，而
    莊秀玲在中國信託商業銀行所留存之印鑑卡等物上之簽名為
    莊秀玲本人所親簽，故可證明上開莊秀玲信函形式上係屬真
    正，從而可證明系爭支票確係遭莊秀玲所盜開無疑。原判決
    就此未予詳查，而逕認上開莊秀玲信函為審判外陳述而不得
    作為訴訟上之證據云云，尚嫌速斷，適用法令亦有不當之處
    ，自屬難以維持。
  3.莊秀玲之兄長莊漢昌已於另案99年度簡上字第57號事件到庭
    具結證稱：莊秀玲是伊第三個妹妹，現在人在何處不知道。
    據伊所知，莊秀玲是因為倒人家的會，才在去年7 月中旬左
    右離家，上證三信函（與本件之上證三相同，為莊秀玲寫給
    莊漢昌之信函）是莊秀玲失蹤後伊去莊秀玲家中找到的，原
    審被證一、二及上證三信函之字跡是莊秀玲的字跡，伊看得
    出來等語，亦可證明本件原審被證一及上證三之形式真正，
    從而證明上開信函之實質真正。
  4.上訴人已向本院聲請公示催告，有聲請狀及98年度司催字第
    1044號裁定可證，由此可證上訴人收到莊秀玲所寄被證一信
    函後，即向銀行辦理掛失止付，並向法院聲請公示催告。
  5.上訴人並已對莊秀玲提出偽造有價證券之刑事告訴，依臺灣
    板橋地方法院檢察署98年11月25日板檢慎偵儉緝字第7978號
    通緝書，及該署同年月27日板檢慎偵儉緝字第8138號併案通
    緝書，足認莊秀玲涉嫌偽造系爭支票之疑嫌重大；且由併案
    通緝書所載，莊秀玲除涉嫌偽造系爭支票外，其早自95年2
    月間開始即召集互助會並自任會首，而會員會首共計高達58
    會，顯見其當時已有大量資金需求，財務狀況或早已不佳，
    在需錢周轉孔急之下，實有動機偽造系爭650 萬元支票向被
    上訴人調現。另在系爭支票到期日相近時點即98年7 月14日
    16時30分許，莊秀玲亦於收取由其所召集，而其有冒標情形
    之互助會會款13萬元後，將款項予以侵占入己，之後又於同
    月間倒會並留書自承有冒標行為等通緝事實觀之，即可證上
    訴人上開抗辯實非子虛。而莊秀玲因自知系爭支票將於98年
    7 月31日到期但無足夠的錢存入銀行以供兌現，因此決定逃
    亡，並留書予上訴人法定代理人。況依上開8138號併案通緝
    書末載之副本抄送者，其中亦包括被上訴人在內，則被上訴
    人是否亦承認系爭支票乃遭莊秀玲所盜開。原審對上訴人所
    提此一重要防禦方法及證據於原判決卻未加以認定，亦未說
    明其理由，有理由不備之情形。
  6.被上訴人係直接將款項匯至莊秀玲之帳戶，而非匯至上訴人
    帳戶，可佐證系爭支票並非上訴人所開立，否則焉有要求被
    上訴人將款項匯至莊秀玲帳戶之理。
  (二)縱支票為無因證券，系爭支票上訴人印文為真正，惟系爭支
    票暨係由莊秀玲所偽造簽發，則上訴人並無需為此負責：
  1.按「盜用他人印章為發票行為，即屬票據之偽造。被盜用印
    章者，因非其在票據上簽名為發票行為，自不負發票人之責
    任，此項絕對的抗辯事由，得以對抗一切執票人。原審既認
    定本件支票，依賀日球盜用被上訴人之印章所簽發，而又謂
    被上訴人應依票上文義負責，不得以其印章被盜用，對抗上
    訴人云云，其見解自欠允洽，上訴人就此指摘，應認有發回
    原因。」，最高法院著有51年台上字第3309號判例可稽。故
    系爭支票既係訴莊秀玲所偽造簽發，而非上訴人簽發，上訴
    人自得以此事由對抗被上訴人，而不負擔保付款之責。
  2.支票權義之發生，必以有發票行為為前提，如支票上所載之
    發票人實際上並未在支票上簽名或用印為發票行為，自無從
    令未為發票行為之人擔負發票人之責任，此乃就票據法第5
    條規定反面解釋得出之當然結論。而既上訴人並未在系爭支
    票上用印，即無發票行為，自無庸依票據法相關規定，負給
    付票款之義務。
  3.被上訴人又主張上訴人之負責人自行保有支票及印鑑，非訴
    外人莊秀玲所能輕易偽造，惟上訴人已陳明系爭支票係交由
    莊秀玲所保管，被上訴人稱上訴人負責人自行保管支票印鑑
    云云，並非屬實。而莊秀玲係乘機盜蓋上訴人之大、小章，
    故縱大、小章係在上訴人負責人處，但並不能以此即稱系爭
    支票並非莊秀玲所偽造簽發。
  (三)上訴人於案發前並不知莊秀玲有盜蓋印章簽發系爭支票予被
    上訴人之事，且上訴人於97年10月間，並無透過莊秀玲持系
    爭支票向被上訴人調現之可能：
  1.被上訴人雖主張系爭支票係上訴人交由莊秀玲向被上訴人調
    現云云，惟上訴人已予否認。況依上訴人法定代理人李再興
    之上證一中國信託商業銀行帳號00000-000000-0、00000-00
    0000-0、00000-000000-0、00000-000000-0、00000-000000
    -0之對帳單，及上證二淡水第一信用合作社帳號0000-00-00
    0000-0000 、0000-00-000000-0000 定性存款歷史交易明細
    表可知，於97年9 、10月時上訴人法定代理人李再興在銀行
    之定存款就高達700 萬元，高於系爭支票金額650 萬元，是
    若上訴人若有資金需求，上訴人法定代理人豈有可能不將定
    存款解約或由銀行設定權利質權等途籌款，而寧可向被上訴
    人借款？
  2.其次，設若上訴人真有調現之需（假設語氣，不代表上訴人
    自認），則無論被上訴人是如何將款項交付予莊秀玲，最終
    款項仍應進入上訴人之帳戶，但被上訴人卻將5,525,000 元
    匯入莊秀玲「個人」之帳戶內，且被上訴人自始至終均無法
    提出任何證據證明系爭款項有進入上訴人之帳戶，故其稱莊
    秀玲為上訴人持系爭支票調現之主張，自無可採。
  3.承上，被上訴人自承此次向伊調現，伊預扣的年息利率高達
    18％，以當時金融機構借款利率甚低之情形下，上訴人實無
    理由違背常理，捨金融機構而轉向被上訴人調現之理。
  (四)系爭支票應係莊秀玲財務狀況不佳，始起意偽造並向被上訴
    人諉稱是上訴人欲調現者：
  1.被證一莊秀玲信函既已具形式上證據能力，而其內容又明確
    記載：「我（莊秀玲）偷開了你二張票，一張面額：6,500,
    00 0，7/31到期，是跟小錢（被上訴人之夫）換的，請你聯
    絡包嘉（小錢）」，則被證一即應認有實質上證據力，而可
    信實；且上訴人於原審已提出被證四即臺灣板橋地方法院檢
    察署通緝書及併案通緝書記載之內容，以證明莊秀玲財務狀
    況早已不佳，而實有動機偽造系爭支票向被上訴人調現。且
    之後上訴人又接獲上證四該署另份併案通緝書記載莊秀玲又
    以開立多紙支票為擔保向他人借款100 萬元，但之後卻均跳
    票且逃匿無蹤避不見面，而涉嫌詐欺取財罪嫌，由此更可證
    明上訴人之抗辯實在。
  2.被證一信函乃莊秀玲自行書寫後，以郵寄方式寄予上訴人法
    定代理人李再興，足證莊秀玲乃知事跡將敗露，又不敢坦然
    面對，才以留書方式告知。又依常情，若莊秀玲並非畏罪，
    則當檢察官傳喚時，自應到庭說明，並無無正當理由不到庭
    而逃匿之理，由此亦可佐證莊秀玲確實有為包含偽造系爭支
    票在內之行為。
  3.再依被證四、上證四可知，莊秀玲於同時期亦有其他冒標互
    助會與開立支票借款之行為，可足證莊秀玲當時財務狀況不
    佳，在自知已無法週轉後，在系爭支票將到期該月即98年7
    月間收取會款及借款後，倒會留書一走了之。而上開情況與
    莊秀玲是否有動機偽造系爭支票以騙取被上訴人款項有關，
    尤其被上訴人亦有對莊秀玲提出刑事告訴，則上開莊秀玲當
    時財務狀況及對外標會、借款有關的情況證據本可以做為認
    定本件事實之依據。
  (五)上訴人對於系爭支票，並不負表見代理之授權人責任：
  1.被上訴人雖主張上訴人前曾授權莊秀玲簽發另張發票日97年1
    0 月1 日、票號BY0000000 號、面額55萬元之支票，於97年6
    月4 日向被上訴人調款，被上訴人亦扣除18％之利息後匯入
    莊秀玲之帳戶云云，惟上訴人於原審已否認上開支票係所謂
    上訴人交由莊秀玲向被上訴人調現。查被上訴人之夫錢進義
    係將扣除利息後之517,000 元匯入莊秀玲之帳戶，並非直接
    匯入上訴人帳戶，若上訴人要調現，直接請被上訴人將款項
    匯入上訴人銀行帳戶即可，並無要被上訴人先匯入莊秀玲戶
    頭之必要；且莊秀玲持系爭支票向被上訴人調現後，亦係由
    被上訴人之夫錢進義將517,000 元匯入莊秀玲在中國信託商
    業銀行蘆洲分行帳號000000000000號帳戶內，仍非匯入上訴
    人之銀行帳戶中，此為兩造所不爭。況該次所謂調現被上訴
    人亦收取18％之高額利息，而上訴人並無可能同意此種借款
    條件亦同上述，故由上開情節實尚無法證明上開55萬元支票
    係由上訴人交由莊秀玲向被上訴人調現者，從而更無從認定
    上開情事即屬上訴人以自己行為授與莊秀玲代理權之事實，
    且上訴人確已舉證證明系爭支票乃莊秀玲所偽造開立者。
  2.被上訴人次主張如系爭支票在97年10月1 日遺失，為何遲至
    9 8 年7 月31日始掛失止付，顯然與情理不合，且97年10月
    1 日第一次調款55萬元兌現後，為何不對莊秀玲提出質疑云
    云。但上訴人已陳明莊秀玲係於不詳時間，將系爭支票予以
    侵占，並偽填發票日、票面金額等事項，及盜蓋上訴人之大
    、小章於支票上後，將系爭支票交予被上訴人調現，直至98
    年7 月間，上訴人法定代理人收到莊秀玲所寄之親筆信，坦
    承侵占並偽造簽發系爭支票，上訴人始知此事，並向法院聲
    請公示催告，此係為符合法令規定，並無與事實不符之處。
    至於被上訴人雖曾在97年10月1 日將款項匯至莊秀玲帳戶，
    但如前所述，此並無法證明其原因即係莊秀玲執該張支票向
    被上訴人調款，被上訴人對此亦應舉證加以證明，並提出匯
    款單之正本以供核對；退步言之，縱認莊秀玲是持系爭支票
    向被上訴人調現，然此並無法推論系爭支票即係上訴人簽發
    ，交予莊秀玲向被上訴人調現者。
  3.又被上訴人主張既莊秀玲為上訴人所僱用，則對於其言行舉
    止、監督考核自然清楚，又伊身為會計，應管理公司財務並
    將收支明細造冊呈核，上訴人法定代理人對於應收或支票應
    付帳款數額應當瞭解，若未授權簽發支票，核對存根即可發
    現，不可能於發票後十月始發見云云。但上訴人已敘明莊秀
    玲自83年間即在上訴人處擔任會計及出納之工作，受上訴人
    法定代理人之信任，並負責保管上訴人竣盛工程有限公司之
    支票，故因其負責同時兼任會計及出納之工作，且又保管支
    票，故上訴人並無法發覺莊秀玲有偽造系爭支票之情事；且
    縱莊秀玲當時在上訴人處工作，惟由此至多僅能證明莊秀玲
    就上訴人正常營業事務在其職務範圍內之行為對上訴人可能
    構成表見代理，然實無從推論至莊秀玲持系爭支票向被上訴
    人「調現」上訴人仍應負表見代理之責，況上訴人已抗辯系
    爭支票係遭莊秀玲所盜開。
  4.被上訴人又辯稱上訴人與莊秀玲之銀行帳戶有往來相互使用
    ，於97年10月1 日被上訴人將款匯入莊秀玲帳戶後，確有多
    筆資金與上訴人往來，參酌莊秀玲與上訴人間有僱用關係，
    足見上訴人有使用莊秀玲帳戶匯款情事，系爭支票調款指定
    匯入莊秀玲帳戶亦合情理云云。但查被上訴人狀中所指0000
    000000000000號帳戶並非上訴人在中國信託銀行蘆洲分行之
    帳戶號碼，且觀原證九莊秀玲在中國信託銀行蘆洲分行之交
    易明細，與上訴人000000000000號銀行帳戶有關之交易僅5筆
    ，分別為25,743、84,000、189,000 、180,000 、265,00 0
    元，而上訴人前已答辯，此五筆交易中，前3 筆及第5 筆之
    摘要為「本支」而非「轉帳」，借貸區別為「+ 」，且在此4
    次交易後，莊秀玲之存款餘額係增加而非減少，顯與被上訴
    人主張是莊秀玲將錢匯入上訴人帳戶之主張相反，自不足以
    作為對被上訴人有利之證明；而第4 筆雖係轉匯至被告帳戶
    ，然其金額僅180,000 元，若如被上訴人主張，上訴人係透
    過莊秀玲向原告調款，則為何上訴人不要求莊秀玲將所有款
    項5,525,000 元均匯至上訴人帳戶，而僅僅由莊秀玲匯款
    180,000 元？被上訴人雖辯稱莊秀玲亦可領現交予上訴人云
    云，惟對此被上訴人全未舉證，顯難採信。是由上開莊秀玲
    銀行交易明細，不僅無法支持被上訴人之主張，反而可證上
    訴人先前並不知此事。至於上開4 筆本支交易，之所以會由
    上訴人帳戶兌現之理由，因上訴人帳目係由莊秀玲記錄，莊
    秀玲避不見面後，上訴人已無從得知原因，惟推測之下，應
    係莊秀玲為賺利息，而將上訴人所開給第三人支付款項之2
    個月期支票（上訴人一般而言，付他人款項時係以一半現金
    ，一半開2 個月期支票之方式為之）先自行收著，並與收款
    人約定好，直接於扣除2 個月利息之金額後，給付現金予收
    款人，屆時莊秀玲自己再將上訴人支票存入自己的帳戶兌現
    ，以此方式賺取2 個月之利息，故其帳戶內始會出現有上訴
    人本行支票兌現之記錄。因此實非如被上訴人所言，係莊秀
    玲於向被上訴人調現後將款項匯給上訴人之故等語置辯。
  (六)併為上訴聲明：原判決廢棄；被上訴人在第一審之訴及假執
    行之聲請均駁回。
三、兩造爭執及不爭執事項：
  (一)兩造不爭執事項：
  1.莊秀玲自83年間即在上訴人公司擔任會計及出納工作，因此
    深受上訴人法定代理人李再興信任，負責保管上訴人之支票
    ，印章則由李再興自行保管，但有時業務繁忙，李再興會將
    印章交付莊秀玲請其為上訴人簽發票據交付來往廠商，以致
    莊秀玲有機會接觸蓋用票據之大小印章。
  2.莊秀玲於97年10月1 日持系爭支票向被上訴人調借同額現金
    ，被上訴人於同日扣除年息百分之18之利息975,000 元後，
    將餘款5,525,000 元匯入莊秀玲之中國信託商業銀行蘆洲分
    行帳號000000000000號帳戶，屆期經被上訴人提示，因掛失
    止付而遭退票（見原審卷第5 至6 頁華商業銀行匯款回條聯
    、系爭支票及退票理由單等影本）。
  3.上訴人於98年8 月間以系爭支票及另紙面額250 萬元支票共
    2 紙遺失為由，向本院聲請裁定准予公示催告，並向臺灣板
    橋地方法院檢察署對莊秀玲提起偽造有價證券之刑事告訴，
    因莊秀玲有逃匿之事實，經該署於98年11月25日以板檢慎偵
    儉緝字第7978號通緝書、同年月27日以板檢慎偵儉緝字第81
    38號併案通緝書通緝在案（見原審卷第17至18頁民事聲請公
    示催告狀及本院98年度司催字第1044號公示催告裁定等影本
    ，第108至110 頁通緝書影本）。
  (二)兩造爭執事項：
  1.系爭支票是否為莊秀玲盜用上訴人之印章所簽發？上訴人應
    否負系爭支票發票人之責任？
  2.如系爭支票係莊秀玲盜用上訴人之印章所簽發，則上訴人對
    於系爭支票應否負表見代理之授權人責任？
四、本院之判斷：
    被上訴人起訴主張系爭支票為上訴人所簽發，交由莊秀玲向
    被上訴人調借同額現金，其得依票據之法律關係，請求上訴
    人給付系爭支票之票款等語，為上訴人所否認，並以前開情
    詞置辯。是本件所應審究之爭點，如上列兩造爭執事項所示
    ，茲分別論述如次。
  (一)系爭支票是否為莊秀玲盜用上訴人之印章所簽發？上訴人應
    否負系爭支票發票人之責任？
  1.按當事人主張有利於己之事實，就其事實有舉證之責任，民
    事訴訟法第277 條前段定有明文。又事實有常態與變態之分
    ，其主張常態事實者無庸負舉證責任，反之，主張變態事實
    者，則須就其所主張之事實負舉證責任（最高法院86年度台
    上字第717 號判決要旨參照）。而支票為無因證券，執票人
    行使票據上權利，就支票之取得，有無正當原因，或有無對
    價關係，自不負證明之責。又發票人欄之印章如為真正，即
    應推定該支票亦屬真正。申言之，得據以判斷該支票為發票
    人作成。倘主張其印章係被盜用，則被盜用之事實，按諸舉
    證責任分配原則，轉應由主張遭盜用者負舉證責任；且私人
    之印章，由自己使用為常態，被人盜用為變態，主張變態事
    實之當事人，自應就此印章被盜用之事實負舉證之責任（最
    高法院74年度台上字第2143號、86年度台上字第717 號判決
    意旨參照）。本件上訴人抗辯系爭支票係由莊秀玲盜蓋上訴
    人之大、小章於系爭支票而簽發，既為被上訴人所否認，自
    應由上訴人就此部分事實負舉證責任。
  2.查上訴人抗辯莊秀玲利用其保管上訴人支票之便，將系爭支
    票與另紙250 萬元支票予以侵占，偽填發票日、票面金額，
    及盜蓋上訴人之大、小章於支票後，將系爭支票交予被上訴
    人調現，將款項取走，直至系爭支票發票日前之98年7 月間
    ，上訴人法定代理人李再興收到莊秀玲所寄之親筆信函，始
    知莊秀玲偽造簽發上開2 紙支票之事實，業據其提出被證一
    莊秀玲之信函為證（見原審卷第16頁）。被上訴人雖否認被
    證一信函之真正，惟本院另案即99年度簡上字第57號給付票
    款事件（下稱本院另案）審理時，依上訴人之聲請先向中國
    信託商業銀行蘆洲分行調取莊秀玲所存開戶資料及印鑑卡等
    資料後，再將本件被證一之信函與調取之中國信託商業銀行
    「印鑑卡」原本、「聯行代收付款、金融卡申請書、綜合存
    款、無摺便利存款約定書及代繳代轉款項、證券交割委託書
    」原本、「電傳業務申請書」原本及「電話電傳業務申請書
    」原本各1 紙、「金融卡指定轉帳入戶申請書」原本2 紙、
    「存款相關服務性業務申請／約定書」原本2 紙、「客戶需
    求申請書」原本4 紙、「辦理各項業務申請書─個人」原本
    1 紙（下稱銀行調取資料），送請法務部調查局鑑定被證一
    莊秀玲信函書寫筆跡與上述銀行調取資料書寫筆跡是否相符
    ，經鑑定結果，該局認為：「甲１（即被證一之信函原本其
    上『莊秀玲』簽名筆跡）與乙類（即上述銀行調取資料其上
    『莊秀玲』簽名筆跡）筆劃特徵相同」，此有中國信託商業
    銀行股份有限公司99年4 月15日中信銀字第09922271204946
    號函送之上述銀行調取資料及法務部調查局99年6 月7日 調
    科貳字第09900254500 號鑑定意見書各1 件附於本院另案卷
    宗可稽（見本院另案卷宗第66至68頁），並經本院調取該案
    卷宗核閱無誤，足見被證一信函確係莊秀玲親筆書寫無訛，
    自有私文書之形式上證據能力，則被上訴人否認上開信函之
    真正，尚無可採。又被上訴人另主張被證一之信函係審判外
    之陳述，且為傳聞證據，未經莊秀玲到庭作證，無證據能力
    云云，然所謂證據能力係指於人或物中有為證據方法之資格
    者而言（最高法院78年度台上字第2090號判決參照），而本
    件上訴人係以被證一之信函（即私文書）作為證據方法，並
    非以莊秀玲為證人到庭作證，而以其證言作為證據方法，是
    被證一信函經本院依調查證據之程序使當事人為辯論後，自
    得作為自由心證判斷事實真偽之資料，而有證據能力。又傳
    聞證據係指證人就其非親身經歷或在場聞見，而係自他人之
    處所得知或所暸解之事，在審判上所作之供述者，民事訴訟
    法並無明文禁止傳聞證據之規定，即尚不能排除其證據能力
    （最高法院99年度台上字第1231號判決參照），則被上訴人
    此部分主張容有誤會，亦無足取。
  3.次查，觀諸被證一莊秀玲寄予上訴人法定代理人李再興之信
    函記載：「老板謝謝你這近十八年來的照顧，如果有來生，
    我欠你的一定會還，有二件事我一定要坦然告知，我偷偷開
    了你二張票，一張面額：6,500,000 、7/31到期是跟小錢換
    的…另一張7/31到期是跟我鄰居王太太（即被上訴人）金額
    $2,500,000換的，電話00000000，我知道你一定很生氣，我
    不敢捨（奢）求你原諒我，但我下輩子一定還。（老板我在
    公司十八年，這是我唯一做對不起你的事，我從來沒有貪過
    你任何錢）莊秀玲絕筆」等語（見原審卷第16頁反面），且
    嗣後上訴人已於98年8 月間，以系爭支票及另紙250 萬元支
    票共2 紙遭莊秀玲盜用印章簽發為由，向臺灣板橋地方法院
    檢察署對莊秀玲提起偽造有價證券之刑事告訴，而莊秀玲因
    有逃匿之事實，業經該署於98年11月25日以板檢慎偵儉緝字
    第7978號通緝書及同年月27日以板檢慎偵儉緝字第8138號併
    案通緝書通緝在案，業如前述，依上開通緝書及併案通緝書
    所載，莊秀玲除有盜用印章簽發系爭支票與另紙250 萬元支
    票，涉犯偽造有價證券罪嫌及詐欺取財罪嫌外，另於95年2
    月1 日至98年7 月31日間，涉嫌冒用會員名義標得其所招幕
    之互助會，並於98年7 月間倒會，涉犯行使偽造文書罪嫌及
    詐欺取財罪嫌，及於98年7 月14日涉嫌侵占其所招幕互助會
    會款13萬元，而涉犯侵占罪嫌（見原審卷第108 至110 頁）
    。再者，莊秀玲復因於94年1 月1 日至98年12月31日間，陸
    續向訴外人謝秋月借款100 萬元，但其所開立之擔保支票經
    提示未付款，另涉犯詐欺取財罪嫌，再經臺灣板橋地方法院
    檢察署於99年2 月24以板檢慎儉緝字第846 號併案通緝，此
    亦有該併案通緝書影本1 件在卷可憑（見本院卷第31至32頁
    ）。此外，證人即莊秀玲之兄莊漢昌於本院另案99年5 月7
    日準備程序時證稱：「（問：莊秀玲是你何人？）我妹妹，
    是我第三個妹妹。現在人在何處不知道。（問：為何不知道
    ？）我已經在派出所報失蹤人口了，據我所知，他是因為倒
    人家的會，才離家的，在去年七月中旬左右，到現在一直找
    不到。她有先生和女兒。……（問：離家後有無跟你聯絡？
    ）她在七月中離家後到七月底之間多次打電話跟我聯絡。她
    離家後活會的會員來找我，他們認為我是她哥哥，有義務去
    問那些死會的會員有無匯錢給我妹妹，所以我有去找死會的
    會員，他們都開支票給我妹妹，然後我將問的結果跟活會的
    會員講。之後我妹妹莊秀玲就突然打電話給我，問我這些事
    ，她說我斷她財路，她要求我要賣房子替他還債，如果不賣
    房子他要到我太太的公司去鬧，讓我太太沒有工作，我就告
    訴他這是不可能的事情。因為他曾經打電話給我太太的老闆
    ，所以我太太就因為她離職了。七月底之後最後一次聯絡，
    到現在都沒有聯絡了。這段期間他跟我也沒有書信聯絡。」
    等語（見本院另案卷第57、58頁）。由上可徵，上訴人抗辯
    本件應係莊秀玲財務狀況不佳起意偽造系爭支票並向被上訴
    人偽稱是上訴人欲調現乙節，應非子虛，堪以採信。
  4.再按盜用他人印章為發票行為，即屬票據之偽造。被盜用印
    章者，因非其在票據上簽名為發票行為，自不負發票人之責
    任，此項絕對的抗辯事由，得以對抗一切執票人（最高法院
    51年台上字第3309號判例意旨參照）。本件系爭支票係莊秀
    玲盜用上訴人之印章所簽發，俱如前述，上訴人自得以此事
    由對抗執票之被上訴人，是以被上訴人主張於系爭支票未經
    除權判決前，基於票據之法律關係，其得對上訴人主張票據
    上之權利，並無可採。
  5.從而，上訴人抗辯系爭支票係由莊秀玲盜蓋上訴人之大、小
    章於系爭支票而偽造簽發，並向被上訴人偽稱是上訴人欲調
    借現金之事實，應屬可採。基此，上訴人自不負發票人之責
    任。
  (二)如系爭支票係莊秀玲盜用上訴人之印章所簽發，則上訴人對
    於系爭支票應否負表見代理之授權人責任？
  1.按由自己之行為表示以代理權授與他人，或知他人表示為其
    代理人而不為反對之表示者，對於第三人應負授權人之責任
    。但第三人明知其無代理權或可得而知者，不在此限，民法
    第169 條定有明文。又按民法第169 條關於由自己之行為表
    示以代理權授與他人者，對於第三人應負授權人之責任之規
    定，原以本人有使第三人信為以代理權授與他人之行為，為
    保護代理交易之安全起見，有使本人負相當責任之必要而設
    ，故本人就他人以其名義與第三人所為之代理行為，應負授
    權人之責任者，須以他人所為之代理行為，係在其曾經表示
    授與他人代理權之範圍內為其前提要件（最高法院40年台上
    字第1281號判例意旨參照）。再按由自己之行為表示以代理
    權授與他人者，對於第三人應負授權人之責任，必須本人有
    表見之事實，足使第三人信該他人有代理權之情形存在，始
    足當之（最高法院60年台上字第2130號判例、70年台上字第
    657 號判例意旨參照）。經查：
  (1)本件被上訴人主張上訴人經由莊秀玲於97年10月1 日持系爭
    65 0萬元支票向被上訴人調借同額現金，且上訴人前曾授權
    莊秀玲簽發上開面額55萬元之支票，於97年6 月4 日向被上
    訴人調借現金，經被上訴人如期提示該紙55萬元支票業已兌
    現，當時上訴人並無掛失止付，足證上訴人由自己之行為以
    代理權授予莊秀玲簽發支票，甚或知莊秀玲簽發支票調款而
    不為反對表示云云。惟查，莊秀玲持上開55萬元支票及系爭
    支票向被上訴人調借現金之際，該等支票均已簽發完成，且
    上訴人均未在場，自難認上訴人曾對被上訴人有何由自己之
    行為「表示」以代理權授與莊秀玲之表見事實。
  (2)又上開55萬元支票經被上訴人於97年10月1 日提示雖已兌現
    ，且當時上訴人並未將該55萬元支票掛失止付，惟上訴人係
    於98年7 月間收到被證一莊秀玲之信函始知莊秀玲有前述盜
    用印章偽造支票之行為，則上開55萬元支票之兌現及上訴人
    未於當時將該紙支票掛失止付等事實，均不足證明上訴人有
    「明知」莊秀玲表示為其簽發票據之代理人而不為反對之表
    示之情形。其次，被上訴人又主張上訴人經常將工程發包予
    被上訴人之夫所經營之包嘉企業有限公司承攬，上訴人支付
    工程款所簽發之支票完全由莊秀玲交付予被上訴人之夫兌現
    ，故被告之行為使人信其授權會計莊秀玲簽發支票向被上訴
    人調款，依民法第169 條之規定被告亦應負表見代理授權人
    之責云云。然而，莊秀玲交付上訴人所簽發之票據予被上訴
    人以給付工程款之行為，充其量僅足證明上訴人有囑託莊秀
    玲將上訴人已簽發完成之支票交付予被上訴人以給付工程款
    之事實，尚難認定上訴人上開行為有對被上訴人表示授權莊
    秀玲代理簽發票據之意思。
  2.次按表見代理云者，即代理人雖無代理權而因有可信其有代
    理權之正當理由，遂由法律課以授權人責任之謂，而代理僅
    限於意思表示範圍以內，不得為意思表示以外之行為，故不
    法行為及事實行為不僅不得成立代理，且亦不得成立表見代
    理（最高法院55年台上字第1054號判例、95年台上字第1694
    號、84年度台上字第2402號判決意旨參照）。查系爭支票係
    由莊秀玲盜蓋上訴人之大、小章而偽造簽發，並向被上訴人
    偽稱是上訴人欲調借現金，莊秀玲因而涉犯偽造有價證券罪
    嫌，經臺灣板橋地方法院檢察署通緝在案，已如前述，則系
    爭支票之簽發即屬莊秀玲所為之不法行為，依上最高法院裁
    判意旨，尚無成立表見代理之餘地。
  3.從而，被上訴人此部分主張均與民法第169 條表見代理之要
    件不合，則其主張上訴人對於系爭支票應負表見代理之授權
    人責任，即無可採。
  (三)末查，被上訴人援引票據法第13條規定及相關最高法院判例
    及判決，主張上訴人不得以莊秀玲盜用印章偽造支票之事實
    對抗被上訴人。惟查，依票據法第13條之規定，票據債務人
    祇不得以自己與發票人或執票人之前手間所存抗辯之事由，
    對抗執票人，若以其自己與執票人間所存抗辯之事由資為對
    抗，則非法所不許（最高法院46年台上字第1835號判例意旨
    參照）。而本件依被上訴人之主張，上訴人為系爭支票之發
    票人即票據債務人，莊秀玲係上訴人之代理人，被上訴人為
    執票人，故上訴人與被上訴人間應係直接前後手關係，上訴
    人自得以其自己與執票人間所存抗辯之事由資為對抗；且按
    被盜用印章者，因非其在票據上簽名為發票行為，自不負發
    票人之責任，此項絕對的抗辯事由，得以對抗一切執票人，
    最高法院著有51年台上字第3309號判例意旨可參，業如前述
    ，則被上訴人此部分主張，容有誤會，附此敘明。
五、綜上所述，系爭支票既係莊秀玲盜用上訴人之印章所偽造簽
    發，上訴人自不負發票人之責任，亦無成立表見代理之餘地
    。從而，被上訴人主張依票據之法律關係，請求上訴人給付
    650 萬元，及自98年7 月31日起至清償日止，按年息百分之
    5 計算之利息，為無理由，不應准許。原審為不利上訴人之
    認定，判命其向被上訴人給付上開650 萬元票款及遲延利息
    ，容有未洽，上訴意旨指摘原判決不當，求予廢棄改判，為
    有理由，爰由本院廢棄原判決，改判如主文所示。
六、本件事證已臻明確，兩造其餘主張、陳述及所提之證據暨攻
    擊防禦方法，經本院審酌後，認與本案判斷結果無影響，均
    毋庸再予一一審酌，附此敘明。
七、據上論結，本件上訴人之上訴為有理由，依民事訴訟法第43
    6 條之1 第3 項、第450 條、第78條，判決如主文。
中    華    民    國    99    年    11    月    16    日
                  民事第二庭  審判長法  官   陳麗玲
                                    法  官   李行一
                                    法  官   張筱琪
以上正本證明與原本無異。
如對本判決上訴，須於判決送達後二十日內向本院提出上訴狀，
同時表明上訴理由；如已於本判決宣示後送達前提起上訴者，應
於判決送達後十日內補具上訴理由（均須按他造當事人之人數附
繕本）。上訴時應提出委任律師或具有律師資格之人之委任狀；
委任有律師資格者，另應附具律師資格證書及釋明委任人與受任
人有民事訴訟法第四百六十六條之一第一項但書或第二項（詳附
註）所定關係之釋明文書影本。
附註：
民事訴訟法第四百六十六條之一（第一項、第二項）對於第二審
判決上訴，上訴人應委任律師為訴訟代理人。但上訴人或其他法
定代理人具有律師資格者，不在此限。上訴人之配偶、三親等內
之血親、二親等內之姻親，或上訴人為法人、中央或地方機關時
，其所屬專任人員具有律師資格並經法院認為適當者，亦得為第
三審訴訟代理人。
中    華    民    國    99    年    11    月    16    日
                                    書記官   連思斐

司法院資訊處製作；財團法人民間司法改革基金會備份。
